最高法院刑事判決
111年度台上字第4652號
上  訴  人  呂幸如                     




上列上訴人因加重詐欺等罪案件，不服臺灣高等法院高雄分院中
華民國111年8月10日第二審判決（111年度金上訴字第80號，起
訴案號：臺灣橋頭地方檢察署110年度偵字第1863、2667、3347
號），提起上訴，本院判決如下：
    主  文
原判決撤銷，發回臺灣高等法院高雄分院。
    理  由
一、本件原判決以上訴人呂幸如有其事實欄所載之加重詐欺、洗
    錢各犯行明確，因而維持第一審依想像競合犯規定，從一重
    論處其犯三人以上共同詐欺取財3罪刑，併諭知沒收之判決
    ，駁回其在第二審之上訴。固非無見。
二、惟按：審理事實之法院，對於案內與認定事實、適用法律、
    罪名成立與否或於公平正義之維護或對被告之利益有重大關
    係事項之一切證據，除認為不必要者外，均應詳為調查，否
    則即有刑事訴訟法第379條第10款規定應於審判期日調查之
    證據而未予調查之違法。又刑法第339條之4第1項第2 款規
    定：「犯第339條詐欺罪而有下列情形之一者，處一年以上
    七年以下有期徒刑，得併科一百萬元以下罰金：…二、三人
    以上共同犯之。…」，其立法理由亦揭示該加重事由係因多
    人共同行使詐術手段，易使被害人陷於錯誤，其主觀惡性較
    單一個人行使詐術為重，有加重處罰之必要，爰仿照同法第
    222條第1項第1 款之立法例，將「三人以上共同犯之」列為
    第2款加重處罰事由。倘行為人與其他實行共犯合計為3 人
    以上，共同為詐欺行為，即已具備該款加重詐欺罪之構成要
    件，惟此加重條件乃屬犯罪成立之客觀構成要件，自以共犯
    者均成立刑法第339 條之詐欺罪行，始足當知。故法院就此
    本罪成立之客觀構成要件，自應於理由內詳載其依據，始為
    適法。
  ㈠本件依原判決事實欄之記載，係以上訴人於民國109年6月間
    ，接獲不詳簡訊獲悉有工作職缺，即依該簡訊指示透過通訊
    軟體LINE（下稱LINE）與真實姓名、年籍不詳、暱稱「Iren
    e」、「zhu～珠」、「安然」之成年人（下稱「Irene」等人
    ）聯繫後，已可預見其從事之工作內容應係經手詐欺集團詐
    騙犯罪款項，仍基於不確定故意，與「Irene」等人及所屬
    之詐騙集團成員，共同意圖為自己不法之所有，基於三人以
    上共同詐欺取財及洗錢之犯意聯絡，先由上訴人提供其所申
    設台新國際商業銀行右昌分行帳戶（下稱系爭台新銀行帳戶
    ）資料、身分證件等予「Irene」等人所屬之詐騙集團，以
    該帳戶向英屬維京群島商幣託科技有限公司註冊BitoPro帳
    戶（下稱幣託帳戶），再由詐騙集團中之不詳成員分別於原
    判決附表（下稱附表）一所示之時間及詐騙方式，向附表一
    所示之告訴人王明元等人施以詐術致其等陷於錯誤，而分別
    匯款至系爭台新銀行帳戶，復由上訴人依照指示於附表二所
    示之時間，將款項轉匯至幣託帳戶以購買比特幣，再轉至指
    定之網路錢包內，而製造金流斷點，以此方式掩飾、隱匿該
    等款項與犯罪之關聯性等情，並於理由內敘明上訴人坦承其
    接獲簡訊獲悉有工作職缺，而依指示透過LINE與「Irene」
    等人聯繫後，提供系爭台新銀行帳戶資料、身份證件等予「
    Irene」等人；及以上訴人所提供與「Irene」、「zhu～珠」
    之LINE對話訊息，認依其認知，參與本案之人至少有其與「
    Irene」等人，乃認上訴人有三人以上共同詐欺取財等罪之
    不確定故意（見原判決第10頁第19至21行）。惟上訴人始終
    否認有上揭加重詐欺、洗錢各犯行，而原判決並未認定上訴
    人有參與本案詐欺集團（此部分業經第一審敘明不另為無罪
    諭知）而同與「Irene」等人為集團成員，依上開原判決之
    認定，上訴人或「Irene」等人均非對附表一所示之告訴人
    實行詐騙之人，上訴人亦僅使用LINE文字對話與暱稱「Iren
    e」等人聯繫，並未以見面、電話或以視訊等方式聯絡，則
    上訴人如何能依所提供之訊息即明知或可得而知LINE文字對
    話中暱稱「Irene」、「zhu～珠」、「安然」等人是否即為
    共同參與詐欺取財、洗錢之人。又原判決並未敘明共同正犯
    「Irene」等人，如何均該當刑法第339條之詐欺罪行之理由
    。凡此攸關上訴人就詐欺部分之所為，究應論處刑法第339
    條之4第1項第2款之三人以上共同詐欺取財罪刑，抑或同法
    第339條第1項詐欺取財罪刑。原判決對此等攸關加重條件之
    重要事項，未予調查、釐清並說明所憑依據，徒以上訴人坦
    承透過LINE與「Irene」等人聯繫，並有卷附相關文字對話
    ，遽認其有三人以上共同詐欺取財等罪之不確定故意，尚嫌
    速斷，有應於審判期日調查證據未予調查及理由不備之違失
    。
　㈡又原判決既依憑上訴人之部分供述及所提卷附與「Irene」、
    「zhu～珠」之LINE對話訊息等證據資料，並以依上揭對話內
    容（見警卷㈠第21、23頁），認上訴人除有保留與「Irene」
    等人之對話紀錄外，應另尚有工作群組之對話資料，然卻始
    終未見提出該對話資料等情（見原判決第9頁第3至12行），
    以資推認為不利上訴人之論據。上情倘若無訛，似認上訴人
    仍保留「Irene」等人及工作群組間與詐欺取財、洗錢犯行
    具相關性之完整對話紀錄等重要證據，並認有調查之必要。
    而就辯護人所請求「願意提供被告（上訴人）手機，由專業
    鑑識機關恢復所有LINE對話紀錄查明」，既攸關上訴人前揭
    罪名成立與否，又非不易調查或不能調查，卻竟又未予調查
    ，逕以上訴人罪證已經明確，且縱使恢復所有LINE對話紀錄
    ，亦無從為上訴人有利或不利之認定，認無必要另行鑑定（
    見原判決10頁第8至11行），同不免有應於審判期日調查之
    證據，而未予調查之違法。
三、以上或為上訴意旨所指摘，或係本院得依職權調查之事項，
　　而上述違背法令，影響於事實之確定，本院無可據以為裁判
    ，應認原判決有撤銷發回更審之原因。
據上論結，應依刑事訴訟法第397條、第401條，判決如主文。
中　　華　　民　　國　　111 　年　　11　　月　　16　　日
                  刑事第七庭審判長法　官  段  景  榕
                                  法　官  沈  揚  仁
                                  法　官  汪  梅  芬
                                  法　官  宋  松  璟
                                  法　官  楊  力  進
本件正本證明與原本無異
                                  書記官  陳  珈  潔 
中　　華　　民　　國　　111 　年　　11　　月　　17　　日